【裁判字號】    95,重訴,247
【裁判日期】    971231
【裁判案由】    確認地上權不存在
【裁判全文】
臺灣臺北地方法院民事判決             95年度重訴字第247號
原      告  辛○○
訴訟代理人  蔡正廷律師
複代理  人  林正疆律師
            Ａ○○
被      告  玄○○
            黃○○
            地○○
            Ｂ○○○
            甲○○○
                        2
            己○○○
            宙○○
            宇○○
            丁○○○
            Ｄ○○○
            Ｃ○○○
            午○○
            戊○○
            酉○○
            辰○○
            巳○○
            卯○○
            丑○○
            未○○
            寅○○
上列四人共同
訴訟代理人  鍾耀盛律師
被      告  丙○○    住臺北市.
            壬○○    住同上
            庚○○    住同上
            亥○○    住臺北縣.
            乙○○    住新竹縣.
            申○○    住臺北市.
            子○○    住臺北市.
            天○○    住同上
            癸○○    住臺北市.
            Ｌ○○    住臺北縣.
                        號
            Ｏ○○    住臺北市.
            Ｐ○○    住臺北市.
            Ｎ○○    住臺北市.
            Ｋ○○    住臺北市.
            Ｆ○○    住臺北縣.
            Ｅ○○    住臺北縣.
            Ｊ○○    住臺北縣.
            Ｈ○○    住臺北縣.
            Ｉ○○    住臺北縣.
            Ｇ○○    住臺北縣.
                        樓
            Ｍ○○    住臺中市.
上列當事人間確認地上權不存在事件，本院於民國97年12月11日
言詞辯論終結，判決如下：
    主      文
確認被告酉○○、巳○○、辰○○、戊○○、丁○○○、Ｄ○○○、Ｃ○○○、午○○、玄○○、黃○○、地○○、Ｂ○○○、
甲○○○、己○○○、宙○○、宇○○就坐落於臺北市○○區○○段二小段第二六五地號土地上、面積七十五點三七平方公尺、
由臺北縣政府新店地政事務所於民國三十八年十月二十七日以木
柵字第五八六九號收件登記、證書字號為木柵字第一一一號、權
利人為許金、與證書字號為木柵字第一一二號（即九二北古字第
七四四八號）、權利人為許土生（即酉○○）之地上權不存在。
上開被告並應將該地上權登記塗銷。
確認被告卯○○、丑○○、未○○、寅○○就坐落於臺北市○○
區○○段二小段第二六五地號土地上、面積七十七點七五平方公
尺、由臺北縣政府新店地政事務所於民國三十八年十月二十八日
以第０六九０五０號收件登記、證書字號為五五新地字第二二七
號、七三北古字第二七０一號、五五新地第二二八號（即七九北
古字第一一四二八號）、五五新地字第二三０號、權利人分別為
上開被告之地上權不存在。上開被告並應將該地上權登記塗銷。
確認被告丙○○就坐落於臺北市○○區○○段二小段第二六五地
號土地上、面積二十六點二八平方公尺、由臺北市古亭地政事務
所於民國九十五年以文山字第一三０八四０號收件登記、證書字
號為九五北古字第四六九二號、權利人為被告丙○○、權利範圍
為六分之一之地上權不存在。被告丙○○並應將該地上權登記塗
銷。
確認被告亥○○、申○○就坐落於臺北市○○區○○段二小段第
二六五地號土地上、面積二十六點二八平方公尺、由臺北市古亭
地政事務所於民國八十八年以文山字第二七七一九０號收件登記
、證書字號分別為八八北古字第一０七一二號、第一０七一四號
、權利人分別為上開被告、權利範圍各為二十四分之一之地上權
不存在。上開被告並應將該地上權登記塗銷。
確認被告乙○○就坐落於臺北市○○區○○段二小段第二六五地
號土地上、面積二十六點二八平方公尺、由臺北市古亭地政事務
所於民國九十三年以文山字第一九七六五０號收件登記、證書字
號為九三北古字第六五一九號、權利人為被告乙○○、權利範圍
為二十四分之一之地上權不存在。被告乙○○並應將該地上權登
記塗銷。
確認被告子○○、天○○就坐落於臺北市○○區○○段二小段第
二六五地號土地上、面積二十六點二八平方公尺、由臺北市古亭
地政事務所於民國八十八年以文山字第三一九八九０號收件登記
、證書字號分別為八八北古字第一一六０三號、八八北古字第一
一六０四號權利人分別為上開被告、權利範圍分別為十二分之一
之地上權不存在。上開被告並應將該地上權登記塗銷。
確認被告癸○○就坐落於臺北市○○區○○段二小段第二六五地
號土地上、面積二十六點二八平方公尺、由臺北市古亭地政事務
所於民國九十年以文山字第一八九八０號收件登記、證書字號為
九０北古字第七二二號、權利人為被告癸○○、權利範圍為二十
四分之一之地上權不存在。被告癸○○並應將該地上權登記塗銷
。
確認被告壬○○、庚○○就坐落於臺北市○○區○○段二小段第
二六五地號土地上、面積二十六點二八平方公尺、由臺北市古亭
地政事務所於民國九十五年以文山字第三六四八一０號收件登記
、證書字號分別為九五北古字第一一四五九號、九五北古字第一
一四六０號、權利人為上開被告、權利範圍各為四分之一之地上
權不存在。上開被告並應將該地上權登記塗銷。
確認被告Ｌ○○、Ｏ○○、Ｐ○○、Ｎ○○、Ｋ○○、Ｆ○○、
Ｅ○○、Ｊ○○、Ｈ○○、Ｉ○○、Ｇ○○、Ｍ○○就坐落於臺
北市○○區○○段二小段二六五地號土地上、面積一百二十點三
三平方公尺、由臺北縣新店地政事務所於民國三十八年十月二十
八日以第０六九一五０號收件登記、證書字號為七五北古字第五
六六號、權利人為戌○○之地上權不存在。上開被告並應將該地
上權登記塗銷。
訴訟費用由被告負擔。
    事實及理由
壹、程序方面：
一、按當事人死亡者，訴訟程序在有繼承人承受其訴訟以前當然
    停止；他造當事人，亦得聲明承受訴訟，民事訴訟法第168
    條、第175 條第2 項分別定有明文。查被告戌○○於本院審
    理中死亡，其繼承人為Ｌ○○、Ｏ○○、Ｐ○○、Ｎ○○、
    Ｋ○○、Ｆ○○、Ｅ○○、Ｊ○○、Ｈ○○、Ｉ○○、Ｇ○○、Ｍ○○，有繼承系統表及戶籍謄本在卷可按（見本院卷
    (三)第53-125頁），茲據原告聲明戌○○之繼承人承受訴訟（
    見本院97年7 月21日言詞辯論筆錄，卷(三)第174 頁），核無
    不合，應予准許。
二、本件被告玄○○、黃○○、地○○、Ｂ○○○、甲○○○、
    己○○○、宙○○、宇○○、丁○○○、Ｄ○○○、Ｃ○○○、午○○、戊○○、巳○○、丙○○、亥○○、乙○○、
    申○○、子○○、天○○、壬○○、庚○○經合法通知，未
    於言詞辯論期日到場，核無民事訴訟法第386 條各款所列情
    形，爰依原告之聲請，由其一造辯論而為判決。
三、本件原告原起訴聲明為：(一)確認被告許土生（現更名為酉○○）、辰○○、巳○○就坐落於臺北市○○區○○段2 小段
    265 地號土地，面積為75.38 平方公尺之地上權不存在。(二)
    確認被告許次郎、亥○○、許琦騰、申○○、子○○、天○○、癸○○、許笑、許阿粉、戌○○就坐落於臺北市○○區
    ○○段2 小段265 地號土地，面積為26.28 平方公尺之地上
    權不存在。(三)確認被告卯○○、丑○○、未○○、寅○○就
    坐落於臺北市○○區○○段2 小段265 地號土地，面積為77
    .75 平方公尺之地上權不存在。(四)確認被告戌○○就坐落於
    臺北市○○區○○段2 小段265 地號土地，面積為120.33平
    方公尺之地上權不存在。嗣因前揭地上權人許王金、戌○○
    、許坑南及許金英均已過世，其等地上權由繼承人所繼承，
    遂變更及追加聲明：(一)確認被告酉○○、辰○○、巳○○、
    戊○○、玄○○、黃○○、地○○、Ｂ○○○、甲○○○、
    己○○○、宙○○、宇○○、Ｄ○○○、丁○○○、Ｃ○○○、午○○於原告所有之臺北市○○區○○段2 小段第265
    地號土地上所設定之面積75.37 平方公尺、由臺北縣政府新
    店地政事務所於38年10月27日以木柵字第5869號收件登記、
    證書字號為木柵字第111 號、權利人為許金（即許王金）即
    上開被告之被繼承人，以及證書字號為木柵字第112 號（即
    92北古字第7448號）、權利人為許土生（即酉○○）之地上
    權皆不存在。上開被告並應將該地上權登記塗銷。(二)確認被
    告卯○○、丑○○、未○○、寅○○於原告所有之臺北市○○區○○段2 小段第265 地號土地上所設定之面積77.75 平
    方公尺、由臺北縣政府新店地政事務所於38年10月28日以第
    069050號收件登記、證書字號為55新地字第227 號、73北古
    字第2701號、55新地第228 號（即79北古字第11428 號）、
    55新地字第230 號、權利人分別為上開被告之地上權不存在
    。上開被告並應將該地上權登記塗銷。(三)確認被告丙○○於
    原告所有之臺北市○○區○○段2 小段第265 地號土地上之
    面積26.28 平方公尺、由臺北市古亭地政事務所於95年5 月
    26日以文山字第130840號收件登記、證書字號為95北古字第
    4692號、權利人為被告丙○○、權利範圍為6 分之1 之地上
    權不存在。被告丙○○並應將該地上權登記塗銷。(四)確認被
    告亥○○、申○○於原告所有之臺北市○○區○○段2 小段
    第265 地號土地上所設定之面積26.28 平方公尺、由臺北市
    古亭地政事務所於88年11月25日以文山字第277190號收件登
    記、證書字號分別為88北古字第10712 號、第10714 號、權
    利人分別為上開被告、權利範圍各為24分之1 之地上權不存
    在。上開被告並應將該地上權登記塗銷。(五)確認被告乙○○
    於原告所有之臺北市○○區○○段2 小段第265 地號土地上
    所設定之面積26.28 平方公尺、由臺北市古亭地政事務所於
    93年8 月13日以文山字第197650號收件登記、證書字號為93
    北古字第6519號、權利人為被告乙○○、權利範圍為24分之
    1 之地上權不存在。被告乙○○並應將該地上權登記塗銷。
    (六)確認被告子○○、天○○於原告所有之臺北市○○區○○
    段2 小段第265 地號土地上所設定之面積26.28 平方公尺、
    由臺北市古亭地政事務所於88年12月28日以文山字第319890
    號收件登記、證書字號分別為88北古字第11603 號、88北古
    字第11604 號權利人分別為上開被告、權利範圍分別為12分
    之1 之地上權不存在。上開被告並應將該地上權登記塗銷。
    (七)確認被告癸○○於原告所有之臺北市○○區○○段2 小段
    第265 地號土地上所設定之面積26.28 平方公尺、由臺北市
    古亭地政事務所於90年2 月5 日以文山字第18980 號收件登
    記、證書字號為90北古字第722 號、權利人為被告癸○○、
    權利範圍為24分之1 之地上權不存在。被告癸○○並應將該
    地上權登記塗銷。(八)確認被告壬○○、庚○○於原告所有之
    臺北市○○區○○段2 小段第265 地號土地上所設定之面積
    26.28 平方公尺、由臺北市古亭地政事務所於95年12月14
    日以文山字第364810號收件登記、證書字號分別為95北古字
    第1145 9號、95北古字第11460 號、權利人為上開被告、權
    利範圍各為4 分之1 之地上權不存在。上開被告並應將該地
    上權登記塗銷。(九)確認被告Ｌ○○、Ｏ○○、Ｐ○○、Ｎ○○、Ｋ○○、Ｆ○○、Ｅ○○、Ｊ○○、Ｈ○○、Ｉ○○、
    Ｇ○○、Ｍ○○就坐落於臺北市○○區○○段2 小段265 地
    號土地上、面積120.33平方公尺（原告誤載為26.28 平方公
    尺）、由臺北縣新店地政事務所於38年10月28日（原告誤載
    為39年6 月1 日）以第069150號收件登記、證書字號為75北
    古字第566 號、權利人為戌○○之地上權不存在。上開被告
    並應將該地上權登記塗銷。（見96年7 月23日民事辯論意旨
    狀及本院97年12月11日言詞辯論筆錄）。因其請求之基礎事
    實同一，且不甚礙被告之防禦及訴訟之終結，依民事訴訟法
    第255 條第1 項第2 、7 款規定，應予准許。
貳、實體方面：
一、原告主張：
(一)、坐落於臺北市○○區○○段2小段265地號之土地（下稱系爭
    土地），於民國35年間登記為訴外人許阿陂、許笑、許玉蘭
    共有，現為原告所有，原告應有部份為192 分之100 ，系爭
    土地上有4 間房屋設定地上權，分別為門牌號碼臺北市○○
    區○○路36號、臺北市○○區○○路36-1號、臺北市○○區
    ○○路44號、臺北市○○區○○路38號之房屋。系爭36號房
    屋原為被告酉○○（更名前為許土生）及訴外人許王金（即
    許金、許王氏金）所有，系爭36-1號房屋原為訴外人許合成
    所有，系爭44號房屋原為戌○○所有，系爭38號房屋原為訴
    外人許金英、許坑南所有。系爭36號房屋之地上權登記收件
    日期為38年10月27日，系爭36-1號房屋之地上權登記收件日
    期為38年10月15日，系爭44號房屋之地上權登記收件日期為
    38年10月間，系爭38號房屋之地上權登記收件日期為38年10
    月15日，惟當時土地所有人之一許阿陂早於33年間即已死亡
    ，另系爭38號房屋之所有權人許坑南早於6 年即已死亡，故
    酉○○、許王金、許合成、戌○○、許坑南、許金英絕無可
    能於38年間與許阿陂合意為地上權設定登記，上開地上權登
    記即因欠缺設定合意而無效。雖當時施行之「臺灣省各縣市
    辦理單獨聲請地上權設定登記應行注意事項」有規定建物基
    地使用人得單獨聲請登記，然由上開地上權人當年聲請地上
    權登記所提出之他項權利登記聲請書、建築改良物情形填報
    表及土地登記謄本可知，聲請登記系爭地上權之人當時並未
    提出合法之租賃或地上權契約，亦未提鄉鎮區公所之保證書
    及繳納租金之憑證，僅提繳鄰長之證明文件，並不符合地上
    權單獨聲請補辦地上權登記之要件，則上開地上權登記顯有
    重大瑕疵，具有無效之原因。
(二)、另門牌號碼臺北市○○區○○路36-1號之房屋、臺北市○○
    區○○路44號之房屋、臺北市○○區○○路38號之房屋，原
    係分別坐落於臺北市○○區○○段2 小段264 地號、267-4
    地號、263-1 地號、278 地號土地上，並非坐落於系爭土地
    上，卻因地政機關之登記瑕疵而登記取得系爭土地之地上權
    ，顯與地上權之設定要件不符。臺北市○○區○○路38號之
    房屋，僅占用系爭265 地號土地0.09平方公尺，顯然聲請地
    上權之人自始並無在系爭265 地號土地上設定地上權之意思
    ，而係不小心占用系爭土地0.09平方公尺，故該地上權之設
    定顯然不具真正的物權意思而應歸於無效。又系爭36號房屋
    之地上權人許王金、系爭44號房屋之地上權人戌○○、系爭
    38號房屋之地上權人許坑南、許金英均已過世，系爭地上權
    由渠等之繼承人所繼承，而許金英之繼承人許次郎、許琦騰
    、許澤清分別將其繼承之地上權讓與丙○○、乙○○、癸○○；許坑南之繼承人許阿葉、許阿粉分別將其繼承之地上權
    讓與壬○○、庚○○，為此提起本件訴訟。並聲明：如變更
    後之聲明所示。
二、被告部分：
(一)、被告卯○○、丑○○、未○○、寅○○辯稱：渠等係於55年
    10月17日因繼承而取得臺北市○○區○○路36號之1 建物，
    渠等先人早於39年6 月1 日依法取得地上權登記在案，嗣於
    74年間因地籍圖重測，渠等遂依地政機關通知辦理變更登記
    ，地政機關即在建物所有權狀背面變更登記紀要欄內加註「
    地籍圖重測」「基地座落萬芳段二小段265 號之建6 」，卯
    ○○等人所提呈之相關證明文件，皆為政府機關單位所核發
    ，而地上權則係經合法登記，期間歷經日據時期、國民政府
    ，其權利來源均為合法登記，尚非原告所述係單獨辦理地上
    權登記。依38年間登記辦法，權利人或登記名義人可單獨申
    請其土地權利自屬含蓋「地上權」之繼承在內，設定地上權
    時，許阿陂確已死亡，但當時法規確可單獨聲請，戌○○聲
    請書所附保證書，其上之保證人許金廉、許金英為許阿陂之
    四名繼承人中之二名，由此可證許阿陂之繼承人有與戌○○
    設定之合意，渠等被繼承人許合成與許阿陂所設定地上權之
    土地地號均為22番地，門牌號碼亦都是17號，足見原告在購
    買系爭土地時，已經知悉地上權設定之存在事實，其提起確
    認之訴，顯無即受判決之法律上利益等語，資為辯解。並聲
    明：原告之訴駁回。
(二)、被告癸○○辯稱：伊係向訴外人許澤清購買系爭土地，系爭
    土地是許澤清祖先許宗珪居住之房屋基地，歷代子孫皆有繼
    承地上權之權利，許澤清繼承後移轉登記與伊，故伊亦為系
    爭土地之地上權人，原告請求確認地上權不存在並無理由等
    語，資為辯解。並聲明：原告之訴駁回。
(三)、被告辰○○辯稱：系爭土地上之房屋係伊祖先所留下，地上
    權亦係從上一代傳下來，伊家族很久以前就居住於系爭土地
    等語，資為辯解。並聲明：原告之訴駁回。
(四)、被告酉○○辯稱：伊於38年間居住於系爭土地，當時是否有
    去登記地上權已不記得，因當時伊母親在世，很多事情都是
    由伊母親處理，伊家族使用系爭土地已近百年，地上權怎麼
    可能不存在等語，資為辯解。並聲明：原告之訴駁回。
(五)、被告地○○、Ｂ○○○、甲○○○、己○○○辯稱：渠等僅
    為訴外人陳許近之繼承人，不清楚本件詳情等語，資為辯解
    。並聲明：原告之訴駁回。
(六)、被告Ｏ○○、Ｐ○○、Ｎ○○、Ｋ○○、Ｅ○○、Ｊ○○、
    Ｈ○○、Ｉ○○、Ｇ○○、Ｍ○○辯稱：以地政事務所登記
    簿為準，這是祖先留下來的，已經好幾代，由渠等父親繼承
    後，現應由渠等繼承等語，資為抗辯。並聲明：原告之訴駁
    回。
(七)、被告Ｌ○○、Ｆ○○到庭則稱：沒有意見。
三、兩造不爭執之事實：
(一)、原告為系爭土地所有權人，應有部分為100/192 ，有原告提
    出之土地登記謄本一份在卷可稽（本院卷(二)第7頁）。
(二)、臺北市○○區○○路36號房屋所有人原為被告酉○○與訴外
    人許王金，惟因許王金已死亡，故由被告酉○○、巳○○、
    辰○○、戊○○、丁○○○、Ｄ○○○、Ｃ○○○、午○○
    、玄○○、黃○○、地○○、Ｂ○○○、甲○○○、己○○○、宙○○、宇○○繼承其應有部分，有原告提出之土地及
    建物登記謄本、繼承系統表及戶籍謄本等件資料在卷可參（
    本院店調字卷第12頁、本院卷(一)第138-139 、153-176 、22
    7 頁、本院卷(二)第12-13 頁）。又酉○○與許王金於38年10
    月27日聲請就前開房屋所坐落之系爭土地設定地上權，有他
    項權利登記聲請書、建築改良物情形填報表、土地登記簿影
    本各一份在卷可稽（本院店調字卷第13-15 頁）。
(三)、臺北市○○區○○路36-1號房屋所有人為被告卯○○、丑○○、未○○、寅○○，且渠等於38年10月28日聲請就前開房
    屋所坐落之系爭土地設定地上權，有土地及建物登記謄本在
    卷可稽（本院店調字卷第23頁、本院卷(一)第31-32 頁、卷(二)
    第15-16頁）。
(四)、臺北市○○區○○路38號之房屋所有人原為訴外人許坑南、
    許金英，且渠等於38年10月27日聲請就前開房屋所坐落之系
    爭土地設定地上權，有土地及建物登記謄本在卷可稽（本院
    卷(一)第30-31 、95-97 頁、卷(二)第13-15 頁）。嗣許坑南死
    亡後由訴外人許玉蘭繼承上開地上權，許玉蘭死亡後由許阿
    葉、許阿粉繼承上開地上權，嗣許阿葉、許阿粉又將其地上
    權分別讓與被告壬○○、庚○○。另許金英死亡後，由訴外
    人許琦騰、許次郎、被告亥○○、申○○、子○○、天○○
    繼承上開地上權，被告癸○○則因買賣取得上開地上權，嗣
    許次郎、許琦騰又將其地上權分別讓與被告丙○○、乙○○
    ，有土地及建物登記謄本、許坑南之繼承系統表等件資料在
    卷可稽（本院卷(一)第95-97 頁、卷(二)第6-15頁）。
(五)、臺北市○○區○○路44號房屋所有人為戌○○，且戌○○於
    38年10月28日聲請就前開房屋所坐落之系爭土地設定地上權
    ，嗣戌○○於96年12月8 日死亡，由被告Ｌ○○、Ｏ○○、
    Ｐ○○、Ｎ○○、Ｋ○○、Ｆ○○、Ｅ○○、Ｊ○○、Ｈ○○、Ｉ○○、Ｇ○○、Ｍ○○繼承其應有部分，有原告提出
    之土地及建物登記謄本、繼承系統表及戶籍謄本等件資料在
    卷可稽（本院店調字卷第25頁、本院卷(二)第16頁、本院卷(三)
    第53-125頁）。
四、兩造主要爭點及本院得心證之理由：
(一)、前揭系爭36號、36-1號、38號、44號房屋有無坐落於系爭土
    地上？
(二)、系爭地上權設定時，聲請地上權登記之人有無與系爭土地之
    所有權人達成地上權登記之合意？
    茲說明如下：
(一)、按法律關係之存否不明確，致原告在私法上之地位有受侵害
    之危險，而此危險得以對於被告之確認判決除去之者，即得
    依民事訴訟法第247 條之規定提起確認之訴，最高法院著有
    52年臺上字第1922號判例可資參照。本件兩造對於系爭地上
    權之存在與否有所爭執，致原告在私法上基於所有權人地位
    使用、收益系爭土地之權利有受侵害之危險，而此危險得以
    對於被告之確認判決除去之，故原告提起本件確認之訴，有
    確認利益，合先敘明。
(二)、次按稱地上權者，謂以在他人土地上有建築物或其他工作物
    或竹木為目的而使用其土地之權，民法第832 條定有明文。
    是所謂以行使地上權之意思，應係指以在他人土地上有建築
    物或其他工作物或竹木為目的而使用其土地之意思而言。經
    查：(1)系爭土地雖登記被告等人為地上權人，惟經本院履勘
    系爭土地及門牌號碼臺北市○○區○○路36號、36-1號、38
    號、44號之房屋，並囑託臺北市古亭地政事務所測量之結果
    顯示，系爭土地上並無坐落門牌號碼臺北市○○區○○路36
    -1號、44號之房屋（如附圖所示C1-C2 、D1-D4 之部分），
    有本院之勘驗測量筆錄及前揭地政事務所土地複丈成果圖在
    卷可稽（本院卷(一)第239-241 頁、卷(二)第29-30 頁），則依
    上開規定尚不足以認定前開萬芳路36-1號、44號房屋所有人
    有於系爭土地上有行使地上權之意思，與地上權設定登記要
    件不符，故原告請求確認被告卯○○、丑○○、未○○、寅
    ○○就坐落於系爭土地，設定面積77.75 平方公尺之地上權
    不存在，及確認戌○○之繼承人即Ｌ○○、Ｏ○○、Ｐ○○
    、Ｎ○○、Ｋ○○、Ｆ○○、Ｅ○○、Ｊ○○、Ｈ○○、Ｉ
    ○○、Ｇ○○、Ｍ○○就坐落於系爭土地，設定面積120.33
    平方公尺之地上權不存在，為有理由。(2)卯○○、丑○○、
    未○○、寅○○雖主張系爭土地在日據時期為官有山林，渠
    等祖先許劉章已取得當時臺灣總督男爵許可使用系爭土地，
    依日本民法地上權不必登記，渠等祖先許劉章自斯時已合法
    取得地上權，渠等之地上權有合法權源云云，惟原告已否認
    渠等提出之臺灣總督男爵健治郎於大正11年9 月12日之土地
    使用證明書為真正，原告並提出系爭土地於日據時代之登記
    資料，系爭土地確係登記於許阿陂之父親許魁名下，而非許
    劉章（見本院卷(二)第277 頁），是卯○○、丑○○、未○○
    、寅○○此部分之抗辯不足採信。
(三)、又依臺北市古亭地政事務所土地複丈成果圖所示，系爭土地
    上雖坐落有門牌號碼臺北市○○區○○路36號（如附圖所示
    A1部分）、38號部分（如附圖所示B1部分）之房屋。惟查：
(1)、按「登記，應由權利人及義務人共同聲請之，權利人如因特
    殊情形，不能覓致義務人共同聲請登記時，得由權利人陳明
    理由，填具保證書，呈請單獨聲請登記。」、「……辦理地
    上權設定登記時，如建物基地使用人已向基地所有權人訂有
    口頭或書面之合法租賃契約或地上權契約，而基地所有權人
    拒不履行共同申（聲）請者，使用人可陳明不能覓致義務人
    共同申請登記理由，提繳鄉鎮區公所保證書及繳納租金等憑
    證，依照土地登記規則第17條第2 項規定，單獨聲請登記。
    」69年3 月1 日修正施行前土地登記規則第17條前段及「38
    年單獨聲請地上權登記注意事項」第1 點分別規定甚明。準
    此，38年間得由建築基地使用人單獨聲請地上權設定登記者
    ，必須以基地所有權人已與基地使用人間訂有合法租賃契約
    或地上權契約為要件，若基地所有權人與使用人間無租賃或
    地上權契約之合意，自無由基地使用人逕依前述規定單獨聲
    請設定登記地上權之餘地，此有最高法院97年度臺上字第57
    0號判決參照。
(2)、門牌號碼臺北市○○區○○路36號之房屋原所有人酉○○（
    原名許土生）、許王金雖於38年10月27日與系爭土地原所有
    人許阿陂為地上權登記，有原告提出之他項權利登記聲請書
    、建築改良物情形填報表、土地登記簿在卷可稽（本院店調
    字卷第13-15 頁），然許阿陂已於33年2 月28日死亡，有原
    告提出許阿陂之戶籍謄本影本在卷可證（本院卷(一)第98頁）
    ，則許阿陂既已於33年2 月28日死亡，自無可能又於38年10
    月27日與酉○○、許王金合意為地上權之設定，況酉○○亦
    自承當年申請地上權登記申請書上之「許土生」簽名並非其
    本人之簽名，亦足見酉○○並無與許阿陂成立地上權設定之
    合意，再者，被告亦無提出證據證明38年間設定地上權時，
    酉○○、許王金已與許阿陂間訂有合法租賃契約或地上權契
    約，故系爭房屋之地上權設定應為無效，從而原告請求確認
    被告酉○○及許王金之繼承人，即辰○○、巳○○、戊○○
    、玄○○、黃○○、地○○、Ｂ○○○、甲○○○、己○○○、宙○○、宇○○、Ｄ○○○、丁○○○、Ｃ○○○、午
    ○○就坐落於系爭土地，設定面積75.37 平方公尺之地上權
    不存在，為有理由。
(3)、另關於門牌號碼臺北市○○區○○路38號房屋，被告被告壬○○、庚○○、丙○○、亥○○、乙○○、申○○、子○○
    、天○○、癸○○於系爭土地之地上權設定登記範圍為26.2
    8 平方公尺，有原告提出之土地登記謄本在卷可稽（本院卷
    (一)第7-14頁），然上開房屋之原所有權人許坑南早已於6 年
    10月13日死亡，有原告提出繼承系統表在卷可稽（本院卷(二)
    第6 頁），而系爭土地之所有權人許阿陂亦已於33年2 月28
    日死亡，則許坑南與許阿陂間自無可能於38年10月27日就上
    開房屋達成地上權設定之合意，已如前述，再者，被告亦無
    提出證據證明38年間設定地上權時，許坑南或其繼承人、許
    金英已與許阿陂間訂有合法租賃契約或地上權契約，故系爭
    房屋之地上權設定應為無效，再參以上開房屋占有系爭土地
    之部分僅有0.09平方公尺，有土地複丈成果圖在卷可稽（本
    院卷(二)第29-30 頁），以上開房屋占有系爭土地之面積僅佔
    全部房屋面積約千分之3 之比例觀之，衡情亦不足以認定上
    開房屋之原所有人許金英於建造房屋當時有於系爭土地上設
    定地上權之意思存在，故原告請求確認被告丙○○、亥○○
    、乙○○、申○○、子○○、天○○、癸○○、壬○○、庚○○就坐落於系爭土地，設定面積26.28 平方公尺之地上權
    不存在，為有理由。
(四)、末按所有人對於無權占有或侵奪其所有物者，得請求返還之
    。對於妨害其所有權者，得請求除去之。有妨害其所有權之
    虞者，得請求防止之，民法第767 條定有明文。本件地上權
    人許金、戌○○、許坑南、許金英均已死亡。許金之繼承人
    為酉○○、巳○○、辰○○、戊○○、丁○○○、Ｄ○○○
    、Ｃ○○○、午○○、玄○○、黃○○、地○○、Ｂ○○○
    、甲○○○、己○○○、宙○○、宇○○；戌○○之繼承人
    為Ｌ○○、Ｏ○○、Ｐ○○、Ｎ○○、Ｋ○○、Ｆ○○、Ｅ
    ○○、Ｊ○○、Ｈ○○、Ｉ○○、Ｇ○○、Ｍ○○；許坑南
    之繼承人為訴外人許玉蘭，許玉蘭死亡後由許阿葉、許阿粉
    繼承上開地上權，嗣許阿葉、許阿粉又將其地上權分別讓與
    被告壬○○、庚○○；許金英之繼承人為訴外人許琦騰、許
    次郎、被告亥○○、申○○、子○○、天○○繼承上開地上
    權，被告癸○○則因買賣取得上開地上權，許次郎、許琦騰
    又將其地上權分別讓與被告丙○○、乙○○。被告所各自繼
    承或受讓之系爭地上權既非坐落在系爭土地上，其地上權登
    記對原告所有之系爭土地之圓滿行使即有所妨礙，則原告請
    求被告將系爭土地之地上權登記予以塗銷，自屬有據。
五、綜上所述，原告請求確認被告對於其所有系爭土地，如附圖
    所示A1、A2、B1、B2、B3、C1、C2、D1、D2、D3、D4部分之
    地上權不存在，並塗銷地上權登記，為有理由，應予准許。
六、本件事證已臻明確，兩造其餘主張、陳述及所提證據，經審
    酌與本院前揭判斷不生影響，毋庸再予審酌，併此敘明。
七、訴訟費用負擔之依據：民事訴訟法第78條。
中    華    民    國    97    年    12    月    31    日
                      民事第四庭法  官  鄧德倩
以上正本係照原本作成
如對本判決上訴，須於判決送達後20日內向本院提出上訴狀
中    華    民    國    97    年    12    月    31    日
                                書記官  林孔華


司法院資訊處製作；財團法人民間司法改革基金會備份。
